【裁判字號】    89,易,1054
【裁判日期】    891113
【裁判案由】    詐欺
【裁判全文】
臺灣桃園地方法院刑事判決                        八十九年度易字第一五四號
    公  訴  人  臺灣桃園地方法院檢察署檢察官
    被      告  乙○○
    選任辯護人  曾森雄
右列被告因詐欺案件，經檢察官提起公訴（八十八年度偵字第一一六○二號），本院
判決如左：
    主  文
乙○○無罪。
    理  由
一、公訴意旨略以：被告乙○○與告訴人甲○○（原名林年豐）前因購車而認識，竟
    意圖為自己不法之所有，明知自己已無償債能力，於民國八十二年底，向甲○○
    佯稱其因從事汽車銷售工作，交往廣闊，可代為銷售手錶，使甲○○不疑有他，
    乃陸續交付手錶予乙○○，直至八十三年四月間，復以急須用錢為由，向甲○○
    借詐新台幣（下同）三十多萬元，並交付二紙已經金融行庫拒絕往來之支票以取
    信於甲○○，致使林某不疑有他，如數交付借貸，詎事後屆期提示付款遭拒，並
    藉故拖延，經再三催討下，始於八十三年十二月二十七日，簽發八十萬元之本票
    予甲○○以清償借款及手錶之價款，惟亦屆期未獲兌現，至此甲○○始知受騙等
    語，因認被告涉有刑法第三百三十九條第一項詐欺取財罪嫌云云。本件公訴人認
    被告涉有詐欺罪嫌，係以告訴人甲○○之指述、被告簽發之本票支票及被告交予
    被害人之二紙支票業於八十三年三月四日經票據交換所列為拒絕往來票據，被告
    明知該支票早經金融行庫拒絕往來，竟仍持向被害人借貸現款，屆期復未補足存
    款，而遭退票，且亦未給付被害人手錶之價款等為其論據。
二、按犯罪事實應依證據認定之，無證據不得推定其犯罪事實，為刑事訴訟法第一百
    五十四條所明定；倘積極證據不足以為不利於被告事實之認定時，即應為有利於
    被告之認定，更不必有何有利之證據，最高法院三十年上字第八一六號著有判例
    。又刑法上之詐欺罪，需行為人於行為當時主觀上係出於不法所有之意圖，客觀
    上有施用詐術，使被害人陷於錯誤因而為財物之交付始足當之，倘行為人雖有未
    依約履行債務之情事，惟其有不為給付之正當理由或係因嗣後發生之事由致有難
    為給付之情事，核屬民事債務糾葛，尚難認行為人行為之初即具有不法所有之意
    圖，自難遽以該項罪名相繩。
三、訊據被告乙○○堅詞否認有詐欺犯行，辯稱：伊僅欠告訴人借款二十四萬，並未
    向告訴人拿手錶銷售，所簽本票及借據係遭告訴人脅迫簽立的等語。經查，被告
    乙○○因與告訴人甲○○之弟弟為同學，雙方於八十一年間復因購車而熟識。嗣
    於八十二年底，被告開始向從事鱷魚牌手錶代理進口業務之告訴人拿手錶代為銷
    售，共約三、四次等情，業據告訴人甲○○陳述甚明（詳告訴狀），並稱：「每
    一次均是被告在我店裡拿手錶去賣，他並且有開票給我，只是後來均跳票」等語
    （見偵查卷第七頁）及「他開了四張票給我，是四張支票，支票兌現了一張」等
    語（見八十八年度他字第一五二七號卷第十三頁），然告訴人於前開手錶價款之
    支票跳票後，仍於八十三年四月間連續借款十二萬八千元、二十四萬元予被告，
    顯見雙方間已有相當信任關係。復查，被告上揭借款均有開具支票憑資支付，嗣
    於退票後，並連同貨款、手錶價款簽立八十萬元之本票及借據供為擔保，並由被
    告女友呂佩秦擔任保證人，有卷附支票影本二紙及本票、借據影本各一紙足憑，
    是以，縱然被告係於渠支票帳戶經銀行列為拒絕往來戶後更行開立支票，然其所
    擔負之民事債務清償責任絲毫未減，更遑論更有本票、借據、保證人等債務擔保
    途徑，是以，尚無法僅以該支票無法兌現，遽為推論渠於代售手錶、借款之初必
    有詐欺之故意。況且，被告每次代銷手錶及借款之時均有開立支票，並於退票後
    再行簽發本票、借據之情形，與一般民間借貸相較，並無特殊異於情理之處，無
    法證明有施用詐術之行為，再參之告訴人乙○○於八十九年十月三十日本院調查
    時更稱：當初會把手錶交給被告賣，是因被告與其弟弟是同學等詞，足見本案手
    錶、借款之交付，應係出於告訴人乙○○之任意處分，與受詐欺致意思表示不自
    由之情形不可同日而語，末參酌被告與告訴人係於八十一年認識，八十二年開始
    簽發四張支票代售手錶，於八十三年四月簽發兩張支票借款，嗣於八十三年十二
    月二十七日簽發本票、借據，而於八十四年二月二十八日到期等情觀之。衡諸常
    情，被告因與告訴人熟識，而於右揭時、地向告訴人代銷手錶、調借款項，且雙
    方合作、交涉過程長達一、二年，難認被告主觀上有不法所有之意圖，亦無證據
    證明被告客觀上有何施用詐術而使告訴人甲○○陷於錯誤而交付財物之行為，至
    被告於積欠金錢後縱或起意賴債不還，既不足以使所負金錢消費借貸債務因而消
    滅，亦不生以詐術得財產上不法利益之問題，被告所為核與刑法第三百三十九條
    第一項詐欺罪犯罪構成要件尚屬有間，綜上所述，被告既已否認有何施用詐術犯
    行，告訴人並未就被告代售手錶、借款之初，即心存詐欺犯意及施用詐術乙節提
    出何等積極事證以憑調查，徒以借款債權未獲全部實現而追訴詐欺，依上開說明
    ，尚乏確據，本案並無積極證據，足認被告自始心存詐欺，僅以被告未清償借款
    ，此一單純債務不履行之狀態，尚難認被告具為自己不法所有之意圖，本件應係
    單純民事糾紛，與刑法詐欺罪責無涉。此外，復查無其他積極之證據，足以證明
    被告有公訴人所指之犯行，被告之犯罪既不能證明，自應為無罪之諭知，至被告
    與告訴人間之爭執，純屬民事糾葛，究與刑事無涉，應循民事或其他合法途徑解
    決，併此敘明。據上論斷，應依刑事訴訟法第三百零一條第一項判決如主文。
本案經檢察官魏雯祈到庭執行職務。
中      華      民      國    八十九    年     十一     月     十三     日
                                臺灣桃園地方法院刑事第一庭
                                        法  官   陳  永  來
右正本證明與原本無異。
如不服本判決，應於判決送達後十日內向本院提出上訴狀( 應附繕本 )，上訴於
臺灣高等法院。
                                        書記官   洪  明  媚
中      華      民      國     八十九    年    十一     月     十三     日


司法院資訊處製作；財團法人民間司法改革基金會備份。
